ACORDAO-COMPLETO-2469618

ACÓRDÃO 7892/2021 ATA 15/2021 - PRIMEIRA CÂMARA

VISTOS, relatados e discutidos estes autos de recursos de reconsideração interpostos pelo sr. Marcos Joseraldo Lemos, ex-prefeito, e pela empresa Carvalho Queiroz Engenharia Ltda. contra o Acórdão 13391/2018-TCU-Primeira Câmara, 
ACORDAM os ministros do Tribunal de Contas da União, reunidos em sessão da Primeira Câmara, diante das razões expostas pelo relator, em:
9.1. conhecer dos recursos de reconsideração interpostos pelo sr. Marcos Joseraldo Lemos e pela empresa Carvalho Queiroz Engenharia Ltda. para, no mérito, negar-lhes provimento;
9.2. dar ciência desta deliberação aos recorrentes, à Fundação Nacional de Saúde e à Procuradoria da República em Minas Gerais, para adoção das providências que entenderem pertinentes.

Recursos de reconsideração interpostos por ex-prefeito e por empresa contratada pelo Município de Carbonita/MG, que questionam suas contas irregulares, o débito e as multas que lhe foram aplicados em decorrência de irregularidades nas obras de implantação do sistema de coleta e tratamento de esgoto sanitário.

Primeira Câmara

Município de Carbonita - MG.

3. Interessados/Responsáveis/Recorrentes:
3.1. Interessado: Fundação Nacional de Saúde (26.989.350/0001-16)
3.2. Responsáveis: Carvalho Queiroz Engenharia Ltda (71.474.936/0001-00); José Adair Machado (XXX.728.696-XX); Marcos Joseraldo Lemos (XXX.561.986-XX)
3.3. Recorrentes: Marcos Joseraldo Lemos (XXX.561.986-XX); Carvalho Queiroz Engenharia Ltda (71.474.936/0001-00).

13.1. Ministros presentes: Walton Alencar Rodrigues (Presidente), Benjamin Zymler (Relator), Vital do Rêgo e Jorge Oliveira.
13.2. Ministros-Substitutos presentes: Augusto Sherman Cavalcanti e Weder de Oliveira.

ACORDAO-COMPLETO-2490112

Acórdão 3362/2022 - Primeira Câmara

BENJAMIN ZYMLER

Ministro Walton Alencar Rodrigues.

Adoto como parte inicial do relatório a instrução elaborada por auditor da Secretaria de Recursos (peça 128) , que contou com a anuência da chefia imediata (peça 129) :
"Trata-se de recursos de reconsideração (peça 106 e 107) interpostos por Marcos Joseraldo Lemos e Carvalho Queiroz Engenharia Ltda contra o Acórdão 13391/2018-TCU-Primeira Câmara, Rel. Min. Walton Alencar Rodrigues (peça 69) . 
A deliberação recorrida apresenta o seguinte teor (destacados os itens impugnados) :
9.1. rejeitar as alegações de defesa de Marcos Joseraldo Lemos, José Adair Machado e Carvalho Queiroz Engenharia Ltda.;
9.2. julgar irregulares as contas de Marcos Joseraldo Lemos, José Adair Machado e Carvalho Queiroz Engenharia Ltda., com fundamento nos arts. 1º, inciso I, 16, III, "b" e "c", 19 e 23, III, da Lei 8.443/1992;
9.3. condenar Marcos Joseraldo Lemos e Carvalho Queiroz Engenharia Ltda., em regime de solidariedade, ao pagamento das quantias a seguir especificadas, com a fixação do prazo de quinze dias, a contar da notificação, para que comprovem, perante o Tribunal (art. 214, inciso III, alínea "a", do Regimento Interno do TCU) , o recolhimento das dívidas à Fundação Nacional de Saúde, atualizada monetariamente e acrescida dos juros de mora, calculados a partir das datas discriminadas, até a data do recolhimento, na forma prevista na legislação em vigor;
	DATA
	VALOR (R$) 

	3/10/2003
	23.157,43

	15/6/2004
	4.950,00

	15/6/2004
	4.950,00

	15/6/2004
	4.950,00

	15/6/2004
	4.950,00

	15/6/2004
	3.236,73

	15/6/2004
	4.950,00

9.4. condenar José Adair Machado e Carvalho Queiroz Engenharia Ltda., em regime de solidariedade, ao pagamento das quantias a seguir especificadas, com a fixação do prazo de quinze dias, a contar da notificação, para que comprovem, perante o Tribunal (art. 214, inciso III, alínea "a", do Regimento Interno do TCU) , o recolhimento das dívidas à Fundação Nacional de Saúde, atualizada monetariamente e acrescida dos juros de mora, calculados a partir das datas discriminadas, até a data do recolhimento, na forma prevista na legislação em vigor;
	DATA
	VALOR (R$) 

	06/11/2007
	4.496,49

	25/01/2008
	42.042,28

	17/03/2008
	126.987,24

9.5. aplicar a José Adair Machado e Carvalho Queiroz Engenharia Ltda., individualmente, a multa prevista no artigo 57 da Lei 8.443/1992, no valor de R$ 150.000,00 (cento e cinquenta mil reais) , fixando-lhes o prazo de 15 (quinze) dias, a contar da notificação, para que comprovem, perante o Tribunal (art. 214, inciso III, alínea "a", do Regimento Interno) , o recolhimento da dívida ao Tesouro Nacional, atualizada monetariamente desde a data do presente acórdão até a do efetivo recolhimento, se for paga após o vencimento, na forma da legislação em vigor;
9.6. autorizar a cobrança judicial das dívidas, caso não atendidas as notificações, nos termos do art. 28, II, da Lei 8.443/1992, c/c o art. 219, inciso II, do Regimento Interno do TCU;
9.7. encaminhar cópia desta deliberação ao Procurador-Chefe da Procuradoria da República no Estado de Minas Gerais, nos termos do art. 16, § 3º, da Lei 8.443/1992 c/c o art. 209, § 7º, do Regimento Interno do TCU, para adoção das medidas que entender cabíveis.
 HISTÓRICO
A síntese dos fatos que interessam à análise dos recursos em tela encontra-se bem sintetizada no voto que guiou a decisão recorrida (Rel. Min. Walton Alencar Rodrigues) , compensando a transcrição (peça 70, p.1) :  
Tratam os autos de duas tomadas de contas especiais instauradas pela Fundação Nacional de Saúde (Funasa) , em razão da não execução de parte das obras previstas para a implantação do sistema de coleta e tratamento de esgoto sanitário no Município de Carbonita/MG, objeto dos Convênios 1.761/01 e 1.137/04.
Ao Convênio 1.761/2001, cuja vigência ocorreu entre 21/1/2002 e 15/8/2004, a concedente repassou R$ 273.000,00. O débito apurado foi de R$ 74.863,79 e a responsabilidade foi atribuída ao ex-prefeito Marcos Joseraldo Lemos. 
O Convênio 1.137/2004 esteve vigente entre 30/6/2004 e 3/2/2012. Foram repassados R$ 250.233,08 dos R$ 377.000,00 previstos. A última parcela não foi transferida em razão dos problemas verificados na prestação de contas parcial do ajuste. 
O dano verificado foi de R$ 173.526,01, decorrente da execução de apenas 20,34% dos recursos liberados pela concedente, conforme pareceres da área técnica da Funasa. A responsabilidade sobre o segundo ajuste foi atribuída ao ex-prefeito José Adair Machado.
Em 18/02/2013, a Companhia de Saneamento de Minas Gerais (Copasa) firmou com o município Termo de Cessão de Uso Gratuito dos bens construídos e complementou as obras faltantes, colocando o sistema de esgotamento em operação. 
A Unidade técnica corrigiu o valor do dano relativo ao Convênio 1.761/2001 para R$ 69.584,26. Foram expurgados os valores de contrapartida aplicados. Consignou, ainda, pela responsabilização solidária da empresa Carvalho Queiroz Engenharia Ltda. nos débitos apurados nos dois ajustes.
Os responsáveis foram regularmente citados pelo pagamento de valores sem contraprestação de serviços na mesma proporcionalidade.
Ao analisar as alegações de defesa, a Secex/MG entendeu pertinente realizar diligência à Copasa para que fossem esclarecidos os argumentos apresentados pelos responsáveis sobre a execução e aproveitamento das obras financiadas com recursos dos convênios.
Com base na resposta, a unidade técnica propugnou pelo saneamento dos débitos e julgamento pela regularidade com ressalvas das contas.
O MPTCU, considerando pareceres da Funasa e laudo pericial produzido pela Polícia Federal, no âmbito de inquérito para apurar a ocorrência de crime de responsabilidade, divergiu da unidade técnica, sugerindo a irregularidade das contas, imputação dos débitos apurados pela Funasa e aplicação de multa aos responsáveis do Convênio 1.137/2004, para o qual não ocorreu a prescrição da pretensão punitiva.
Alinho-me integralmente ao parecer do Parquet, adotando-o como razões de decidir, sem prejuízo das observações que faço a seguir.
[...]
Por todo o exposto, julgo irregulares as contas de Marcos Joseraldo Lemos, José Adair Machado e Carvalho Queiroz Engenharia, imputando-lhes os débitos apurados nos autos. 
Deixo de aplicar a multa prevista no artigo 57 da Lei 8.443/1992, proporcional ao dano verificado no Convênio 1.761/2001, a Marcos Joseraldo Lemos e Carvalho Queiroz Engenharia, em razão da prescrição da pretensão punitiva.
Aplico a José Adair Machado e Carvalho Queiroz Engenharia, individualmente, multa proporcional ao débito verificado no Convênio 1.137/2004, cujo valor atualizado em 2/10/2018 corresponde a R$ 318.975,16.
Como se observa, diante da divergência entre a proposta da Unidade técnica (que pugnou pelo julgar as contas regulares com ressalvas) e a do MPTCU (que defendeu julgar irregulares as contas, com a imposição de débito) , alinhou-se o relator ao posicionamento do parquet. 
Na linha do voto do Relator a quo, o colegiado julgou irregulares as contas dos recorrentes, imputando-lhes débito. A multa restou prescrita para o recorrente Marcos Joseraldo Lemos, mas foi aplicada à Carvalho Queiroz Engenharia, visto que apenas em relação a um dos convênios se reconheceu a prescrição. 
No presente momento processual, os recorrentes se insurgem contra a deliberação previamente descrita (item 1.1) .
EXAME DE ADMISSIBILIDADE
Reitera-se os exames de admissibilidade contidos na peças 111 e 112, que propuseram o conhecimento dos recursos e a suspensão dos efeitos dos itens 9.2, 9.3, 9.4, 9.5 e 9.6 do Acórdão 13391/2018-TCU-Primeira Câmara, proposta esta ratificada pelo Ministro-Relator Benjamin Zymler (despacho de peça 115) . 
EXAME DE MÉRITO
Delimitação
Constitui objeto do presente recurso definir:
se houve prescrição deste feito ou violação aos princípios do contraditório e da ampla defesa em decorrência do tempo decorrido para a instauração da TCE;
se os recursos federais repassados foram corretamente aplicados - ou seja, se as obras foram realizadas na proporção dos recursos transferidos e se o posterior aproveitamento delas pela Copasa afasta a ocorrência de dano ao erário federal.   
Da violação aos princípios do contraditório e da ampla defesa
Apenas o Recorrente Marcos Joseraldo Lemos invoca a tese de prescrição da TCE. Segundo ele, a prescrição decorreria do fato de que "em processos desta natureza, ao contrário do que ocorre nas demandas judiciais, o ônus da prova recai não sobre quem pleiteia o ressarcimento ao erário, mas, sim, sobre aquele a quem se imputa a conduta delituosa."
Argumenta ainda que houve a ocorrência de prescrição em relação à TCE como um todo, alegando que não apenas a pretensão punitiva prescreve: "Demonstrado, portanto, que as tomadas de conta estão sujeitas à prescrição quinquenal, não se tem dúvidas de que, no presente caso, a pretensão fiscalizatória do TCU encontra-se há muito prescrita." (peça 106, p. 17) .
Análise
Com respeito à prescrição de todo o processo, a argumentação do recorrente não deve ser acolhida. A tese por ele proposta já foi alvo de amplo debate no TCU tendo sido pacificada por meio do Acórdão 1441/2016-TCU-Plenário, Rel. Min. Benjamin Zymler, que definiu que apenas a pretensão punitiva prescreve.
O recorrente buscou ainda alegar que todo o processo e até mesmo a atividade fiscalizatória do TCU estaria prescrita:
50. Por fim, importa também destacar que a TCE se encontra clara e irremediavelmente prescrita. Isto porque, não se discute, nessa seara, o exercício de pretensão judicial, mas, apenas e tão somente, o exercício do poder/dever de fiscalização pelo TCU. Se, hoje, nem mesmo a pretensão para reparação dos chamados danos ao erário escapa da prescrição, com ainda mais razão o exercício do poder de fiscalização pelo TCU deve se sujeitar aos efeitos do tempo. (peça 106, p.13) 
Equivocada está a argumentação do recorrente, visto que apenas as multas possuem caráter realmente sancionatório. A fiscalização dos recursos públicos não é mero direito do TCU, nem mera pretensão sancionatória. Outrossim, o julgamento das contas é um dever constitucional da Corte de Contas e, como tal, jamais prescreve. 
Além disso, também não há que se falar em violação ao direito de ampla defesa e aos princípios do contraditório e da segurança jurídica. Quanto ao longo tempo decorrido até a ciência do recorrente a respeito das alegações havidas contra ele, entende-se que sua defesa não restou prejudicada, pois houve diversos alertas quanto ao tema na fase interna da TCE. 
A jurisprudência do TCU é firme no sentido de que o transcurso temporal, por si só, não gera prejuízos à ampla defesa, conforme se observa nos seguintes enunciados de jurisprudência selecionada:
O mero transcurso do tempo não acarreta, em toda e qualquer situação, prejuízo à ampla defesa ou à constituição do contraditório, devendo a configuração de tal prejuízo ser analisada em cada caso concreto, sob pena de violar-se a regra da imprescritibilidade das ações de cobrança de dano ao erário. (Acórdão 3457/2017-TCU-Segunda Câmara, Relator: MARCOS BEMQUERER. Boletim de Jurisprudência nº 170 de 15/05/2017) 
O mero transcurso do tempo não é razão suficiente para o trancamento das contas. É preciso que, além disso, haja fundadas razões para supor que o direito à defesa tenha ficado prejudicado. O prejuízo à defesa não é presumido, deve ser provado. (Acórdão 729/2014-TCU-Plenário, Relator: ANA ARRAES) 
O prejuízo à ampla defesa e ao contraditório decorrente da citação tardia deve ser efetivamente demonstrado pelo responsável com a indicação do obstáculo ou da dificuldade concreta que implicou prejuízo à defesa, não sendo suficiente a mera alegação. (Acórdão 1244/2020-TCU-Primeira Câmara, Relator: BRUNO DANTAS) 
Como se percebe, em casos envolvendo longo decurso temporal até a citação do responsável, é preciso se analisar, caso a caso, a existência de efetivos prejuízos à defesa do agente.
No caso em tela, os prejuízos não foram percebidos visto que, durante a tramitação do processo de TCE na Funasa os recorrentes tiveram a oportunidade de evidenciar seus pontos de vista e corrigir eventuais falhas. 
Ainda que a recorrente empresa Carvalho Queiroz Engenharia Ltda só tenha sido cientificada das irregularidades em 13/02/2017, peça 42, tem-se que o relatório do engenheiro da Funasa constata que sua visita in loco foi acompanhada pelo prefeito e também por representante da empresa recorrente, nos seguintes termos: "Fomos acompanhados na vistoria final da Obra do convênio pelo Sr. Marcos Roseraldo Lemos, ex gestor Municipal e pelo Sr. Celestino Goulart dos Santos, encarregado das obras na época da construção da 2ª Etapa da ETE." (peça 2, p. 43) .
Diante de todo o exposto, não se verifica prejuízo ao contraditório ou ampla defesa no caso em tela. Também não se acolhe a alegação de prescrição deste feito. 
Da correta aplicação dos recursos federais repassados
1.1. Pugna os recorrentes pelo afastamento do débito imposto na decisão recorrida, em virtude de entenderem que os recursos foram corretamente aplicados, na proporção em que foram recebidos.
1.2. A argumentação tem dois aspectos principais: a) alega-se que as obras foram realizadas na proporção dos recursos transferidos; e b) que o posterior aproveitamento das obras pela Copasa afasta a ocorrência de dano ao erário federal.   
Análise:
1.3. Toda a controvérsia dos presentes autos gira em torno de se aceitar ou não os pareceres da Funasa e da Polícia Federal como verdadeiros.
1.4. Em contraponto aos referidos posicionamentos, tem-se nota técnica da Copasa a qual foi utilizada pelos recorrentes para basear a alegação de que os recursos foram utilizados corretamente, na proporção dos repasses. 
1.5. Enquanto a Secex-MG se convenceu das alegações baseadas na nota técnica da Copasa e propôs afastar a ocorrência de débito, o MPTCU entendeu que a nota técnica não se constituía de elemento probatório capaz de evidenciar a boa e regular aplicação dos recursos repassados. O voto do relator a quo e o consequente acórdão recorrido se filiaram à tese defendida pelo MPTCU. 
1.6. Em razão disso, a argumentação dos recorrentes focou em fortalecer a posição da Secex-MG, reforçando a nota técnica da Copasa, e em atacar o parecer do MPTCU.
1.7. Após vasta análise documental, entende-se, neste exame, que assiste razão ao MPTCU, devendo ser mantido o acórdão recorrido pelas razões a seguir expostas.
1.8. Primeiramente, reconhece-se que a obra foi parcialmente entregue. O MPTCU, inclusive, não questiona esse fato, reconhecendo ser verossímil o aproveitamento das obras pela Copasa: 
Não deixa de ser verossímil o fato de que a COPASA aproveitou as obras executadas comos recursos conveniados, todavia, diante de todos os elementos colacionados aos autos, que dão conta da inexecução parcial dos ajustes, esse aproveitamento por parte da COPASA certamente abrangeu as edificações parcialmente executadas do sistema de tratamento de esgoto, de maneira que não se mostra a medida mais acertada, do ponto de vista da salvaguarda do patrimônio público, acolher as alegações de defesa dos responsáveis com base no simples aproveitamento da parcela executada da obra pela COPASA, principalmente se considerarmos que o diagnóstico por esta realizado não precificou os ativos que foram aproveitados.
1.9. Assim, tem-se que o débito foi aplicado em razão da inexecução parcial da avença. Nesse sentido o argumento das defesas dos recorrentes quanto a isso pode ser sintetizado pelo seguinte trecho do recurso da empresa recorrente: "Evidente que a execução foi apenas parcial, isso não se discute. Foi parcial na medida em que foram parciais os recursos transferidos. Se a Funasa houvesse complementado a transferência, as obras seriam totalmente concluídas."
1.10. Os recorrentes buscam alegar que o único motivo pelo qual o objeto não foi completamente entregue foi o fato de não terem recebido a última parcela do convênio. Contudo, é fato que a inexecução parcial atestada nos pareceres dos engenheiros da Funasa e da Polícia Federal (PF) refere-se apenas às parcelas efetivamente repassadas. Nesse sentido, o voto condutor do acórdão recorrido já tinha esclarecido esse ponto:
Também não acolho alegações sobre a paralisação ou a não conclusão das obras ter sido causada pela ausência de liberação dos recursos restantes do convênio 1.137/2004. O parecer técnico do tomador de contas deixa claro que a não execução é relativa aos recursos liberados, decorrente de divergências entre os serviços medidos pela contratada e verificados in loco pela Funasa.
1.11. Assim, superado o argumento de que a inexecução parcial seria responsabilidade da Funasa, tem-se que avaliar se o documento enviado pela Copasa teria o condão de elidir o débito imputado.
1.12. Quanto a esse ponto, entende-se que os laudos periciais da PF e da Funasa são muito mais precisos do que a nota técnica da Copasa. Em primeiro lugar, é preciso registrar que a própria Copasa confirma que não precificou os ativos. A Copasa afirma que não faria tal avaliação por não poder incorporar tais ativos ao seu patrimônio. Seu objetivo era apenas verificar se as obras, após as devidas conclusões, poderiam ser aproveitadas para a prestação de seus serviços. 
1.13. Ora, se os ativos não foram precificados, avaliados, impossível se afastar o débito. Como se está diante de um caso de inexecução parcial, seria essencial que os recorrentes apresentassem avaliação precificada dos ativos capazes de afastar as conclusões dos laudos da PF e da Funasa. A nota da Funasa nunca teve a finalidade de verificar o cumprimento dos ajustes entre a Funasa e a municipalidade. Assim, não pode tal documente se sobrepor à análise técnica dos já citados laudos de órgãos públicos feitos especificamente com a finalidade de verificar a correta execução do ajuste e suas obras. 
1.14. O voto do acórdão recorrido é preciso ao apontar que a "Funasa realizou visitas técnicas às obras em 2010, 2013 e 2014. Todas elas concluíram por baixos índices de execução dos recursos transferidos (23,8%, 19,7% e 20,34%) ." Essa realidade também foi observada neste exame após consulta às peças destes autos. Se considerada a opinião da PF, tem-se igualmente um baixo nível de execução dos recursos repassados, visto que os débitos seriam de R$ 173.374,22 para o Convênio 1.761/2001, e de R$ 165.098,98, para o Convênio 1.137/2004.
1.15. Outra questão largamente defendida pelos recorrentes seria uma certa incoerência interna da Funasa. Dentre os pontos de divergência, a empresa recorrente alega que "Os relatórios de visita técnica da Funasa, elaborados pelo Engenheiro Joel, foram contraditórios, como bem anotou parecer da Procuradoria da própria Funasa".
1.16. Buscando fortalecer sua argumentação, citou o seguinte trecho de parecer da Procuradoria Federal junto à Funasa: 
30. Do mesmo modo, há importantes pontos de desencontros de entendimentos que devem ser considerados. Primeiro quanto ao percentual de execução informado pelo mesmo engenheiro em ocasiões distintas: ora o percentual foi de 19,87% e ora foi de 23,80%.  Em outra ocasião o próprio Superintendente o notifica informando que houve um percentual de 30% da obra. Pesa também em relação do desencontro de informação o apontamento do item 8 no sentido de que a execução física da obra está compatível com as parcelas liberadas. (peça 3, p. 70-79) 
1.17. É importante mencionar, contudo, que o parecer em questão só foi emitido porque o primeiro parecer, da procuradoria localizada da superintendência Estadual de Minas Gerais solicitou novo parecer, da chefia da Procuradoria Funasa, em Brasília, pronunciamento quanto ao possível conflito de interesse entre o Presidente da Funasa e a empresa recorrente, em razão de que  a "empresa responsável pela obra contratada pelo Município era representada, à época da execução da obra e realização dos pagamentos, pelo atual Presidente da FUNASA".
1.18. Em consulta ao sítio eletrônico da Funasa, percebe-se, de fato, que o presidente da Funasa à época, o sr. Gilson de Carvalho Queiroz Filho (que também foi diretor da Copasa) , havia sido representante da Carvalho Queiroz Engenharia Ltda., ora recorrente. 
1.19. Contudo, o parecer da chefia da procuradoria silenciou quanto a tal fato. Não há nos autos, porém, qualquer elemento que indique interferência ou influência ilegítima por parte do então presidente da Funasa. Tanto é assim que o processo prosseguiu e foi instaurada a TCE. 
1.20. Superada essa questão, o parecer da chefia da procuradoria federal da Funasa apontou para as inconsistências acima listadas. Contudo, percebe-se que as "inconsistências" decorrem apenas do fato de que o engenheiro fez diversas visitas em anos distintos como já mencionado no item 6.14 supra. 
1.21. Tanto é assim que o engenheiro ratificou seu posicionamento nos seguintes termos:
"Em atendimento ao Despacho acima Citado, que solicitam providências urgentes para atender ao PARECER N° 1.034/2012/PGF/PFE/FUNASA, apensado das folhas 258 a 262 do processo de celebração, declaramos - que para atendimento deste PARECER no item III, subitens i e ii (CONCLUSÃO - folha 262) que é desnecessário nova vistoria in loco, pois ratifico na íntegra tudo o que foi, documentado no nosso Relatório de Visita Técnica N° 02, acompanhado pelos seu anexos, ( Despacho, fotos e Relatório do SIGESAN) , que estão pensados das folhas 189 a 201 do volume IV do Processo de Prestação de Contas acima citado." (peça 3, p. 84) 
1.22. Assim, ainda que tenha havido alguma imprecisão material em relatórios anteriores, o engenheiro ratificou a inexecução parcial do convênio, não havendo que se falar em confusão ou fragilidade em relação aos elementos probatórios trazidos pela Funasa. 
1.23. Por fim, destaca-se que o aproveitamento, por parte da Copasa, das obras parcialmente concluídas, não afasta o débito. O simples aproveitamento por empresa alheia ao convênio é incapaz de elidir o débito. Fosse assim, seria impossível garantir a correta execução de qualquer convênio público, visto que a simples cessão à outra empresa que concluísse a obra supriria o dano ao erário. Impensável esse raciocínio, visto que se o dinheiro federal repassado ao município não foi destinado à finalidade (ou apenas o foi parcialmente) esses recursos devem retornar aos cofres federais, ainda que posteriormente terceiro, alheio ao ajuste, aproveite as obras parciais para concluí-las e utilizá-las em suas atividades. 
1.24. Se prevalecesse a tese de que o aproveitamento da obre elide o débito, ter-se-ia uma solução universal para que desvios de recursos públicos fossem saneados por meio da cessão parcial de obras a terceiros interessados na sua conclusão e utilização. Impensável que tal tese prevaleça, visto que o recurso federal possui finalidade específica e deve ser regularmente aplicado com as devidas comprovações. 
1.25. Por todo o exposto, adere-se ao posicionamento do MPTCU, respaldado nas análises da Funasa e da Polícia Federal, propondo-se manter a decisão recorrida e negar provimento aos recursos de reconsideração em análise. 
CONCLUSÃO
Das análises anteriores, conclui-se que:
	a) não há ocorrência de prescrição do presente feito (apenas da pretensão punitiva em relação ao convênio mais antigo, tal como disposto no acórdão recorrido) , nem se observou prejuízos ao contraditório e a ampla defesa dos recorrentes. 
	b) não é possível se comprovar a correta execução dos recursos repassados, visto que os elementos probatórios da PF e da Funasa são robustos, ao passo que a nota técnica da Copasa sequer precificou os ativos. 
PROPOSTA DE ENCAMINHAMENTO
Ante o exposto, submetem-se os autos à consideração superior, propondo-se:
a) conhecer do recurso e, no mérito, negar-lhe provimento;
	b) dar ciência do acórdão que for prolatado aos recorrentes, à Fundação Nacional de Saúde - Funasa, ao município de Carbonita/MG e aos demais interessados, ressaltando-se que o relatório e o voto que o acompanharem podem ser consultados no endereço www.tcu.gov.br/acordaos, no dia seguinte ao de sua oficialização."
2.	Logo após a emissão do parecer da unidade técnica, a empresa recorrente juntou novos documentos (peças 130 a 140) , circunstância que ensejou a restituição excepcional dos autos à Secretaria de Recursos para nova instrução dos autos. Esta foi lavrada nos seguintes termos (peça 147) :
"Nesta etapa analisa-se memorial interposto por Marcos Joseraldo Lemos (peças 130-137) e pela empresa Carvalho Queiroz Engenharia Ltda. (peças 138-140) , com fulcro no §3º do art. 160 do Regimento Interno do Tribunal de Contas da União - RI/TCU, o qual, em respeito aos princípios do contraditório e da ampla defesa, concede à parte o direito de distribuir, terminada a etapa de instrução do processo, memorial aos ministros, aos auditores e aos representantes do Ministério Público junto ao TCU - MP/TCU.
1.26. Desse modo, a presente análise tem por objetivo complementar a instrução de mérito de peça 128, por meio da qual se propôs, no mérito, o não provimento do recurso de reconsideração, a qual contou com a anuência do titular da 2ª Diretoria da Secretaria de Recursos-Serur (peça 129) . 
1.27. Em atenção à análise dos novos documentos acostados, o Ilustre Procurador Rodrigo Medeiros de Lima, em despacho à peça 141, solicitou a restituição dos autos à Serur para nova instrução da matéria, com a posterior oitiva do Ministério Público junto ao TCU-MPTCU, com intuito de aclarar questões remanescentes no presente processo. Solicitação que contou com a anuência do Relator ad quem, Exmo. Ministro Benjamin Zymler, em despacho à peça 142.
EXAME DE MÉRITO
Delimitação.
1.28. Constitui objeto do presente recurso definir se:
	a) houve prescrição do julgamento das contas e do débito;
	b) a empresa captou os recursos públicos por meio de falsa declaração no momento da apresentação do projeto cultural. 	
Da prescrição.
1.29. Embora não tenha sido alegada a ocorrência de prescrição da pretensão punitiva e/ou de ressarcimento, como tal matéria é de ordem pública, faz-se necessária a presente análise. 
1.30. No exame da prescrição, a Serur tem adotado os entendimentos detalhados na peça 146, que contém estudo e pronunciamentos anteriores da secretaria sobre o tema. Nessas manifestações estão desenvolvidas as seguintes premissas, que serão utilizadas no presente exame:
a)  ao julgar o RE 636.886, o STF conferiu nova interpretação ao art. 37, § 5º, da Constituição Federal, fixando a tese de que "é prescritível a pretensão de ressarcimento ao erário fundada em decisão de Tribunal de Contas";
b)  as pretensões punitiva e de ressarcimento devem observar o mesmo regime na atividade de controle externo, dado o objetivo comum da prescrição, de fixar prazo para o Tribunal de Contas agir, para caracterizar o ilícito, identificar seu autor, dimensionar as consequências da conduta e impor as consequências legais, independentemente de tais consequências terem natureza punitiva ou ressarcitória;
c)  até que sobrevenha norma específica, entende-se que a prescrição das pretensões punitiva e de ressarcimento, no processo de controle externo, deve observar o regime Lei 9.873/1999, na linha dos recentes pronunciamentos do STF a respeito. Assim, sem prejuízo de se realizar o exame da prescrição também segundo o prazo decenal previsto no Código Civil, o critério adotado, na formulação da proposta de encaminhamento, será o da Lei 9.873/1999.
1.31. Com essas explicações adicionais, passa-se à análise da prescrição no caso em exame, considerando-se as premissas indicadas anteriormente.
1.32. No caso ora em análise, o interregno prescricional se inicia na data em que foi verificada a irregularidade sancionada por meio desta TCE, qual seja, a data em que encerraram os Convênios 1.761/2001 e 1.137/2004, respectivamente, em 15/8/2004 e 3/2/2012 (peça 70, p. 1) . 
Análise da prescrição segundo os critérios do Acórdão 1441/2016-TCU-Plenário
1.33. Análise da prescrição segundo os critérios do Acórdão 1441/2016-TCU-Plenário, nos autos de incidente de uniformização de jurisprudência (TC Processo 030.926/2015-7) , restou assente, em suma, que: (i) a pretensão punitiva do TCU subordina-se ao prazo geral de prescrição indicado no art. 205 do Código Civil (10 anos) e é contada a partir da data de ocorrência da irregularidade sancionada; (ii) o ato que ordenar a citação, a audiência ou oitiva da parte interrompe a prescrição; (iii) haverá suspensão da prescrição toda vez que o responsável apresentar elementos adicionais de defesa; (iv) a prescrição será aferida independentemente de alegação da parte; e (v) o entendimento do mencionado acórdão será aplicado de imediato aos processos novos e aos pendentes de decisão.
1.34. Iniciado o transcurso do prazo prescricional decenal em 15/8/2004 e 3/2/2012, observa-se que foi determinada a citação dos responsáveis pelo titular da unida técnica, de acordo com a delegação de competência respectiva, em 2/12/2016 (peça 26) , momento processual em que houve a interrupção do prazo prescricional, conforme regra estipulada no art. 202, inciso I, do Código Civil.
1.35. O Acórdão recorrido foi proferido em 23/10/2018, sendo assim teria sido ultrapassado o prazo prescricional decenal se fosse analisado nos moldes do Código Civil em relação ao Convênio 1.761/2001, conquanto não tenha sido ultrapassado em relação ao Convênio 1.137/2004.
Análise da prescrição pelo regime da Lei 9.873/1999
1.36. Análise da prescrição pelo regime da Lei 9.873/1999, iniciado o transcurso do prazo prescricional quinquenal, respectivamente, em 15/8/2004 e 3/2/2012.
1.37. Observa-se que em relação ao Convênio 1.761/2001, cujo prazo se iniciou em 15/8/2004, que, apesar do escopo da visitas técnicas realizadas pela Funasa, nos locais de execução das obras em 2010, 2013 e 2014, ter considerado como referência o último Convênio, a própria municipalidade esclareceu que, em 2010, já havia ação cível pública de improbidade administrativa, cujo objeto era a apuração de desvios na execução do sistema de esgotamento sanitário na municipalidade, o que incluía os valores repassados por meio do Convênio 1.761/2001.
1.38. Nesse sentido, verifica-se a apuração dos desvios em inquérito policial instaurado em 29/4/2011 o qual abrangia os dois convênios (peça 5, p. 4-32) . E a existência de Parecer Técnico em relação aos dois convênios emitido em 3/4/2013 (peça 5, p. 74) e novo Parecer Técnico em 19/11/2014 (peça 5, p. 82-110) . Parecer Financeiro expressamente citando os dois convênios de 21/10/2014 (peça 5, p. 192-194) , o processo administrativo específico do Convênio 1.761/2010 encontrava-se sobrestado (peça 5, p. 58) .
1.39. No que tange, ao Convênio 1.137/2004, cujo prazo se iniciou em 3/2/2012, verifica-se a citação dos responsáveis em relação a abertura da TCE, que apurava desvios em ambos convênios, recepcionada em 2/4/2015 (peça 5, p. 264-265) , o relatório do tomador de contas de 14/4/2015 (peça 5, p. 268-280) , o Relatório de Auditoria n. 2.048/2015 da Controladoria Geral da União (peça 5, p. 304-309) e o Pronunciamento Ministerial de 18/12/2015 (peça 5, p. 310) .
1.40. No âmbito desta Corte de Contas, foi determinada a audiência dos responsáveis, dentre eles a do ora recorrente, e realizada por meio do Ofício 3.082/2016-TCU-Secex-MG, recepcionado em 22/12/2016 (peças 29 e 36) e da empresa Carvalho Queiroz em 13/2/2017 (peças 41-42) , os quais constituem atos inequívocos adotados para apuração dos fatos, momentos processuais em que houve a interrupção do prazo prescricional, conforme regra estipulada no art. 2º, incisos I e II, da Lei 9.873/1999. 
1.41. Por sua vez, o Acórdão recorrido foi proferido em 23/10/2018, sendo assim teria sido ultrapassado o prazo prescricional quinquenal se fosse analisado nos moldes da Lei 9.873/1999 em relação ao Convênio 1.761/2001, conquanto não tenha sido ultrapassado em relação ao Convênio 1.137/2004.
Do julgamento nas esferas cível e criminal.
1.42. A empresa Carvalho Queiroz Engenharia Ltda. encaminha a sentença proferida em 6/6/2020 pelo Juízo da 2ª Vara da Subseção Judiciária de Montes Claros do Tribunal Regional Federal da 1ª Região, no julgamento da Ação Penal Pública, Processo n. 7933-88.2017.4.01.3807 (peças 136, 139-140) .
1.43. Alega que o juízo firmou, por meio da referida sentença, que "não há prova suficiente quanto ao desvio de verba destinada ao Convênio nº 1137/2004".
1.44. Alterca que sustentou, no recurso de reconsideração previamente analisado, que "as obras do primeiro contrato (referente ao primeiro convênio) foram totalmente terminadas e que a execução do segundo contrato (referente ao segundo convênio, complementar ao primeiro) , seguia dentro do previsto até a visita do Engenheiro Joel, que alegou que as obras estavam inacabadas. Em razão disso, não foi realizado o repasse da última parcela, e foi exatamente a falta do repasse da última parcela do Convênio que gerou a inconclusão dos serviços". Argumentos que, segundo a defesa, coincidem com as conclusões da sentença absolutória (peça 138) .
Análise:
1.45. Os recorrentes alegam que o julgamento no âmbito da justiça federal constituiria fato impeditivo para a atuação desta Corte de Contas.
1.46. Ressalte-se, desde logo, para que fique bem assentada a competência constitucional privativa desta Casa nas matérias que lhe cabe, com exclusividade, apurar e julgar, que, no ordenamento pátrio, vige o princípio da independência das instâncias, o que é reconhecido pelos próprios recorrentes.
1.47. Significa dizer que o TCU exerce a sua jurisdição independentemente das demais jurisdições (civil, penal, trabalhista, tributária, e. g.) e dos demais órgãos de controle. Há, com efeito, diversos precedentes nesta Casa, corroborando o que se afirmou, dos quais se podem invocar, a título meramente exemplificativo, os Acórdão 1487/2017-TCU-Primeira Câmara, rel. Ministro Walton Alencar Rodrigues; 3.535/2015-TCU-2ª Câmara, rel. Ministro Augusto Nardes; e 680/2015-TCU-Plenário, rel. Ministro-Substituto André Luís de Carvalho.
1.48. Corrobora este entendimento, no âmbito do Poder Judiciário, a jurisprudência a seguir colacionada da Suprema Corte, v. g., os MS 21.948-RJ, 21.708-DF e 23.625-DF. Em relação ao Superior Tribunal de Justiça-STJ, colacionam-se os MS 7080, 7138 e 7042, todos do DF. Logo, a atuação do TCU não fica a depender do Judiciário, nem de qualquer outro Poder, nem com estas se confunde.
1.49. O julgamento no âmbito da justiça federal cível ou penal não constitui fato impeditivo para a atuação desta Corte de Contas. No ordenamento jurídico brasileiro vigora o princípio da independência das instâncias, em razão do qual podem ocorrer condenações simultâneas nas diferentes esferas - cível, criminal e administrativa. O artigo 935 do Código Civil prescreve que a "responsabilidade civil é independente da criminal, não se podendo questionar mais sobre a existência do fato, ou sobre quem seja o seu autor, quando estas questões se acharem decididas no juízo criminal". Esse dispositivo precisa ser conjugado com o artigo 66 do Código de Processo Penal, o qual estabelece que "não obstante a sentença absolutória no juízo criminal, a ação civil poderá ser proposta quando não tiver sido, categoricamente, reconhecida a inexistência material do fato".
1.50. Interpretando os dois dispositivos conjuntamente, temos que a sentença penal impedirá a propositura ou continuidade de ação nos âmbitos civil e, por extensão, administrativo, apenas se houver sentença penal absolutória negando categoricamente a existência do fato ou afirmando que não foi o réu quem cometeu o delito. Esse entendimento é pacífico no Supremo Tribunal Federal - STF, conforme fica claro nos Mandados de Segurança 21.948-RJ, 21.708-DF e 23.635-DF. Nesse último, por exemplo, o STF decidiu que a sentença proferida em processo penal é incapaz de gerar direito líquido e certo de impedir o TCU de proceder à tomada de contas, mas poderá servir de prova em processos administrativos se concluir pela não ocorrência material do fato ou pela negativa de autoria.
1.51. Nesse mesmo sentido é o teor do art. 126 da Lei 8.112/1990, segundo o qual a "responsabilidade administrativa do servidor será afastada no caso de absolvição criminal que negue a existência do fato ou sua autoria" (grifos acrescidos) . Também é encontrado na Lei 8.429/1992, que trata da improbidade administrativa, a positivação do referido princípio, quando seu artigo 12 destaca que o responsável por ato de improbidade está sujeito às cominações estabelecidas por esta norma, independentemente das sanções penais, civis e administrativas previstas na legislação específica.
1.52. Insta ressalvar que a referida sentença, proferida no âmbito da justiça federal, deixa claro que foram julgados improcedentes os pedidos iniciais de reconhecimento de atos de improbidade administrativa, por faltas de provas para caracterizar as condutas tipificadas, nos seguintes termos: "não vislumbro nos autos elementos aptos a confirmar as imputações vertidas na denúncia. Ao contrário, toda a apuração no curso da ação fragiliza sobremaneira a tese autoral e, neste momento de cognição exauriente em que não se pode falar na incidência do princípio in dubio pro societate, não vejo comprovação robusta da tese ministerial a ponto de autorizar sentença condenatória. Como é cediço, o ônus da prova, na ação penal condenatória, é da acusação", ênfases acrescidas (peça 136, p. 21) .
1.53. Assim, observa-se que a improcedência do pedido inicial do Ministério Público Federal - MPF, o desfecho do pleito no âmbito judicial não possui o condão de alterar os termos da decisão sufragada, tendo em vista que não se fundamenta em absolvição criminal que negue a existência do fato ou sua autoria, mas pela falta de provas no entendimento daquele juízo.
1.54. Logo, não estão presentes as hipóteses excepcionais em que as decisões judiciais vinculariam a instância administrativa. Há, em verdade, formação de juízo de valor em ação civil pública e em ação penal divergente quanto à pertinência das provas apresentadas pelo MPF para caracterizar as condutas tipificadas em ambas as petições iniciais. 
1.55. Assim, não há óbice para esta Corte de Contas, que se guia pelo princípio da verdade material, de apurar os fatos e formar seu juízo de valor.
1.56. Portanto, a alegação apresentada pelos recorrentes, que se apoia na sentença proferida no âmbito da Justiça Federal, qual seja, a "Ação Penal Pública, Processo n. 7933-88.2017.4.01.3807", não obstaculiza a apuração empreendida pelo TCU.
CONCLUSÃO
Da análise anterior, conclui-se que:
	a) na situação em exame, em relação ao Convênio 1.761/2001, ocorreu a prescrição em ambos os regimes, logo a condenação constante no item 9.3 do Acórdão recorrido deve ser afastada em respeito ao instituto da prescrição. No que tange ao Convênio 1.137/2004, verifica-se que não foi ultrapassado o prazo prescricional em nenhum dos dois regimes analisados, seja pelo Código Civil (adotado pelo Acórdão 1441/2016-TCU-Plenário, rel. Ministro Walton Alencar Rodrigues) ou pela Lei 9.873/1999;
	b) a alegação apresentada pelos recorrentes, que se apoia na sentença proferida no âmbito da Justiça Federal, qual seja, a "Ação Penal Pública, Processo n. 7933-88.2017.4.01.3807", não obstaculiza a apuração empreendida pelo TCU.
1.57. Ante o exposto, conclui-se que o débito constante do item 9.3 do Acórdão recorrido, Acórdão 13.391/2018, mantido pelo Acórdão 13463/2019-TCU-Primeira Câmara do TCU, deve ser afastada em respeito ao instituto da prescrição. Propõe-se, por conseguinte, o provimento parcial dos pedidos de reexame.
PROPOSTA DE ENCAMINHAMENTO
Ante o exposto, em consonância com a proposta anteriormente formulada às peças 128-129, submetem-se os autos à consideração superior, propondo-se, com fundamento nos artigos 32, inciso I, e 33, da Lei 8.443/1992, c/c o artigo 285, do RI/TCU:
a) conhecer dos recursos de reconsideração interpostos por Marcos Joseraldo Lemos (CPF XXX.561.986-XX) e Carvalho Queiroz Engenharia Ltda. (CNPJ 71.474.936/0001-00) e, no mérito, dar-lhes provimento parcial, para afastar o débito constante do item 9.3 do Acórdão recorrido, Acórdão 13.391/2018, mantido pelo Acórdão 13463/2019-TCU-Primeira Câmara do TCU;
b) informar aos recorrentes e demais interessados do acórdão a ser proferido, destacando que o Relatório e o Voto que o fundamentam podem ser acessados por meio do endereço eletrônico www.tcu.gov.br/acordaos."
3.	O Ministério Público junto ao TCU manifestou-se de acordo com a proposta da unidade técnica. Transcrevo o parecer do Parquet:
"Trata-se de recursos de reconsideração interpostos por Marcos Joseraldo Lemos (peça 106) e Carvalho Queiroz Engenharia Ltda. (peça 107) contra o Acórdão 13391/2018-TCU-Primeira Câmara (peça 69) .	
Por meio da deliberação recorrida, o TCU analisou tomada de contas especial (TCE) instaurada pela Fundação Nacional de Saúde (Funasa) em razão da não execução de parte das obras previstas para implantação do sistema de coleta e tratamento de esgoto sanitário no Município de Carbonita - MG, objeto dos Convênios 1.761/2001 e 1.137/2004. As contas dos recorrentes - e do Sr. José Adair Machado - foram julgadas irregulares e os responsáveis foram condenados em débito, na medida de suas responsabilidades. Aplicou-se, ainda, a multa prevista no art. 57 da Lei 8.443/1992 ao Sr. José Adair Machado e à Carvalho Queiroz Engenharia Ltda. Reconheceu-se a prescrição da pretensão punitiva relativamente ao Sr. Marcos Joseraldo Lemos, cuja responsabilidade abrangeu apenas o primeiro ajuste (peças 69-70) . 
Os recursos interpostos foram conhecidos por meio do despacho de peça 115. No mérito, em uma primeira análise, a Secretaria de Recursos (Serur) entendeu que os argumentos trazidos pelos recorrentes seriam insuficientes para afastar as irregularidades. Diante disso, propôs negar provimento aos recursos (peças 128-129) .
Estando os autos no gabinete do Procurador Rodrigo Medeiros de Lima, os responsáveis juntaram ao processo elementos adicionais (peças 130-137 e 138-139) . Diante disso, o representante do Parquet recomendou o retorno dos autos à Serur para avaliação dos novos documentos apresentados, proposta que foi acolhida por Vossa Excelência (peças 141 e 142) .
Em nova instrução, a unidade técnica concluiu ter ocorrido a prescrição relativamente ao Convênio 1.761/2001, motivo pelo qual propôs dar provimento parcial aos recursos, afastando o débito constante do item 9.3 do acórdão recorrido (peças 147-148) .
Conforme se verifica nos elementos constantes dos autos, as irregularidades que ensejaram a instauração desta TCE ocorreram entre os anos de 2002 e 2004 - no caso do Convênio 1.761/2001 - e entre 2004 e 2012 - relativamente ao Convênio 1.137/2004 -. Examinam-se, portanto, irregularidades em grande parte cometidas há mais de dez anos, o que justifica, em meu sentir, que se apure a incidência da prescrição da pretensão de ressarcimento aos cofres públicos, sobretudo em face da evolução da jurisprudência do Supremo Tribunal Federal (STF) a respeito da matéria.
Registro que, em diversas oportunidades, ao promover minuciosa e detida análise do tema, defendi que a prescrição da pretensão de ressarcimento ao erário deve seguir as regras estabelecidas no Código Civil atualmente vigente. Cito, como exemplo, os pareceres emitidos nos autos do TC Processo 000.012/2020-3, da relatoria do Ministro Vital do Rêgo; do TC Processo 036.485/2019-5, da relatoria do Ministro-Substituto Marcos Bemquerer Costa; do TC Processo 020.232/2017-9, da relatoria do Ministro-Substituto Weder de Oliveira; do TC Processo 031.091/2013-0, da relatoria do Ministro Benjamin Zymler; do TC  Processo 004.030/2017-6, da relatoria do Ministro-Substituto André Carvalho; do TC Processo 029.107/2019-9, da relatoria do Ministro Raimundo Carreiro; do TC  Processo 006.359/2019-1, da relatoria do Ministro Augusto Nardes; do TC Processo 017.162/2007-1, da relatoria do Ministro Aroldo Cedraz; do TC Processo 035.278/2015-3, da relatoria do Ministro-Substituto Augusto Sherman Cavalcanti; do TC Processo 000.071/2020-0, da relatoria do Ministro Jorge Oliveira; do TC Processo 027.487/2017-2, da relatoria do Ministro Walton Alencar Rodrigues; e do TC Processo 018.978/2012-6, da relatoria do Ministro Bruno Dantas.
Nos pareceres lançados nos referidos processos, sustentei que, em razão de seu caráter genérico e da ausência de normas específicas que disciplinem o assunto, o art. 205 do Código Civil - que constitui a regra geral de prescrição - deve incidir, a priori, em todas as situações para as quais a lei não tenha estabelecido prazo inferior. As normas de direito civil, notadamente as insertas na parte geral do Código Civil, por sua abrangência e estofo em sólidos princípios de direito, devem orientar a aplicação do Direito em todos os ramos, quando não conflitantes com matérias especificamente reguladas. Assim, na inexistência de norma específica para a hipótese, entendo que devam incidir as regras da Lei 10.406/2002.
Compreendo, ademais, que a regra do art. 205 do Código Civil, conquanto inespecífica, é perfeitamente compatível com as normas que, desde muito, regem o procedimento de controle externo. E, neste passo, para que não se afronte a harmonia e o caráter sistêmico de suas normas, o Código Civil também pode e deve servir de parâmetro para o regramento de outras questões, como, por exemplo, e no que couber: as causas de suspensão previstas nos arts. 198 e 200; as causas interruptivas do art. 202, incisos I e VI; o recomeço da contagem do prazo estabelecido no art. 202, parágrafo único; a prescrição intercorrente prevista no art. 202, parágrafo único; os efeitos da interrupção efetuada contra devedor solidário, ex vi do art. 204, § 1º, in fine; o prazo geral de dez anos previsto no art. 205; e o dever de guarda de documentos de que trata o art. 1.194.
Ciente de que a egrégia Corte de Contas da União continua a adotar a tese da imprescritibilidade da pretensão de ressarcimento (v.g. Acórdão 5236/2020-TCU-Plenário, 11.839/2020-TCU-2ª Câmara, 18/2021-TCU-1ª Câmara e 120/2021-TCU-Plenário) , peço vênias para ratificar  o posicionamento externado nos pareceres acima referenciados, de que o exame da ocorrência da prescrição da pretensão de ressarcimento aos cofres públicos - instrumentalizada nos processos de contas que tramitam no TCU - deve ter como parâmetro o prazo geral de prescrição indicado no art. 205 da Lei 10.406/2002, contado a partir da data de ocorrência da irregularidade que deu origem ao débito, em consonância com o art. 189 da mesma lei.
Isso posto, passo ao exame da ocorrência da prescrição da pretensão de ressarcimento no caso concreto. Considerando que as regras aplicáveis à prescrição da pretensão punitiva, nos termos do Acórdão 1441/2016-TCU-Plenário, são as mesmas que ora proponho para a análise da prescrição da pretensão de ressarcimento ao erário; considerando que, in casu, as irregularidades que ensejaram a aplicação de sanção são as mesmas que deram causa à condenação em débito, assim como são as mesmas as causas interruptivas e demais variáveis; entendo cabível a análise em conjunto da ocorrência da prescrição para ambas as pretensões.
Tendo tais balizas como parâmetro para o exame da matéria, concluo pela consumação da prescrição da pretensão de ressarcimento ao erário relativamente ao Convênio 1.761/2001. As irregularidades que ensejaram o débito ocorreram em 14/10/2004 (prazo final para prestação de contas - peça 1, p. 63, do TC Processo 030.778/2015-8 - apenso) . Assim, o prazo prescricional de dez anos se verificou sem que fosse interrompido pelo ato que autorizou as citações dos responsáveis, expedido em 2/12/2016 (peça 26) . Por conseguinte, nos termos do art. 212 do RI/TCU, as contas relativas ao Convênio 1.761/2001 deveriam ter sido arquivadas sem julgamento de mérito.
O mesmo não ocorreu quanto ao Convênio 1.137/2004, cujo prazo para prestação de contas se encerrou em 3/4/2012 (peça 5, p. 60) , não se observando, portanto, o transcurso de dez anos até a autorização da citação, em 2/12/2016 (peça 26) . Relativamente à construtora contratada, ainda que se considerem, como termo inicial para contagem do prazo prescricional, as datas dos pagamentos que lhe foram feitos - 11/9/2007 a 17/3/2008 (peça 25, p. 3-4) - também não teria ocorrido a prescrição.
Especificamente quanto ao mérito, convém destacar que os planos de trabalho relativos aos Convênios 1.761/2001 e 1.137/2004 que constam desta TCE (peça 1, p. 57-61, do TC Processo 030.778/2015-8; e peça 1, p. 10-16, respectivamente) são pouco detalhados, o que dificulta sobremaneira a análise de sua regular execução. Com efeito, o técnico da Funasa encarregado de vistoriar as obras em 2014 relatou que os processos tinham "muitas falhas de instrução, o que acarretou muitas dúvidas sobre que parte das obras foram executadas em cada convênio" (peça 4, p. 111, do TC Processo 030.778/2015-8) .
Diante disso, em minha análise, busquei cotejar os documentos produzidos por diferentes agentes - Controladoria Geral da União (CGU) , Polícia Federal (PF) , Funasa, Companhia de Saneamento de Minas Gerais (Copasa) e decisões judiciais - com o intuito de identificar com maior segurança eventual débito decorrente da execução parcial do objeto.
Convém rememorar que a Copasa complementou as obras faltantes e colocou o sistema de esgotamento em operação. Assim, muito embora a entidade não tenha avaliado o valor dos ativos resultantes das avenças aqui examinadas - como assinalado pelo Procurador Rodrigo Medeiros de Lima, a Copasa "não precificou os ativos que foram aproveitados" (peça 68, p. 3) -, considero o diagnóstico feito por ela (peça 61) de grande importância para o deslinde das questões aqui tratadas.
Inicio minha análise pelo Convênio 1.761/2001.
O ajuste foi objeto de vários termos aditivos, alguns dos quais reduziram as metas inicialmente pactuadas, sem redução dos recursos previstos (Termos Aditivos 4 e 6 - peça 1, p. 37-39 e 47-49, do TC Processo 030.778/2015-8) . Após essas alterações - aprovadas pela Funasa -, remanesceram as seguintes metas, conforme se extrai do Parecer Técnico da Funasa (peça 4, p. 97-99 e 105, do TC Processo 030.778/2015-8) e dos recursos de reconsideração (peças 106, p. 10; e 107, p. 16) :
a) tratamento preliminar;
b) 1 reator anaeróbio de fluxo ascendente (UASB) ;
c) 2 leitos de secagem;
c) 1 filtro anaeróbio;
d) casa de controle (unidade de apoio) ;
e) queimador de gases;
f) interligações internas da estação de tratamento de esgoto (ETE) ;
g) urbanização da área da ETE;
h) estação elevatória de esgotos.
O último parecer da Funasa, emitido em 2014 com o intuito de apurar o percentual de execução, comparou os serviços que teriam sido previstos com aqueles constatados in loco. Como resultado, apresentou relatório detalhando as inconformidades encontradas à época e concluiu que o débito corresponderia a R$ 74.863,79 (peça 4, p. 117 e 145-183, do TC Processo 030.778/2015-8) . A citação realizada por esta Corte se apoiou nesse relatório, imputando, ao Sr. Marcos Joseraldo Lemos e à empresa Carvalho Queiroz Engenharia Ltda., débito solidário correspondente a R$ 69.584,26. A unidade técnica fez ajuste no valor do débito de forma a respeitar a proporcionalidade estabelecida entre recursos federais e contrapartida pactuados (peça 25, p. 9, parágrafo 40.2) .
A diferença mais representativa apontada pela Funasa diz respeito ao item "reator UASB" (R$ 49.059,63, conforme peça 4, p. 151-153, do TC Processo 030.778/2015-8) . No entanto, s.m.j., o parecerista da Funasa registrou como prevista a construção de dois reatores, desconsiderando que as alterações promovidas no objeto reduziram essa quantidade para um reator. Por esse motivo, entendo que a diferença apontada quanto a esse item deva ser afastada.
Também não cabe imputar débito em função de inexecução do item "escoamento superficial", uma vez que esse item foi substituído pela construção de filtros anaeróbios, cuja execução restou demonstrada (peça 4, p 105, do TC Processo 030.778/2015-8) .
Relativamente ao serviço "urbanização" (R$ 10.718,49 - peça 4, p. 169, do TC Processo 030.778/2015-8) , a Funasa apontou a inexecução dos itens 2.1 - fornecimento e lançamento de brita no. 2 nas pistas internas (R$ 5.040,00) e 4.1 - cerca de arame farpado e mourões de concreto de ponta virada (R$ 4.957,20) e 4.2 - portão para veículos (R$ 721,29) . Não obstante, relatório da Copasa, emitido em 16/8/2012, registrou que havia áreas de circulação e drenagem "pavimentadas com seixos" e que o cercamento da área era "existente, realizado com arame farpado e mourão de madeira, depredada em alguns pontos por ação de vândalos" (peça 61, p. 6) . Diante disso, penso haver razoável dúvida sobre a não execução dos itens 2.1 e 4.1, tendo em vista o tempo decorrido entre a obra e a vistoria que estimou o débito. Assim, para que o valor calculado não supere o real valor devido, julgo recomendável que os dois itens (R$ 5.040,00 e R$ 4.957,20) sejam excluídos.
Dentre os itens glosados para o componente "queimador de gás" (R$ 1.242,19, -peça 4, p. 175-179, do TC Processo 030.778/2015-8) , há um que foi expressamente mencionado pela Copasa como entregue: trata-se do item 4.0 - tanque corta-chama (R$ 622,00) , ensejando, da mesma forma, dúvidas acerca de sua inexecução.
As demais constatações que geraram débito, de menor representatividade, estão, em grande parte, respaldadas pelas constatações da Copasa em agosto de 2012:
a) tratamento preliminar (R$ 902,00 - peça 4, p. 149, do TC Processo 030.778/2015-8) : não execução dos itens 5.4 - fornecimento e colocação de grade metálica; 5.5 - cesto metálico com tampa; 5.6 - kit montagem hidráulica para leitura de vazão no Parshall; e 5.7 - rastreio metálico. Segundo a Copasa, não estavam instaladas "a grade fina metálica, as comportas e a calha Parshall" (peça 61, p. 5) ;
b) unidade de apoio (R$ 1.693,04 - peça 4, p. 163-167, do TC Processo 030.778/2015-8) : inexecução ou execução parcial dos itens 7.0 - instalação elétrica; e 13.0 - pintura. Sobre esse item, a Copasa ressaltou a falta de pintura e a existência de vidros quebrados, e relatou a necessidade de complementação das instalações elétricas (peça 61, p. 6-7) ;
c) elevatória de esgoto (R$ 6.405,84 - peça 4, p. 171-173, do TC Processo 030.778/2015-8) : inexecução do item 5.0 - pintura, 6.5 - adufa de parede; e 6.7 - linha de recalque. A Copasa sinalizou a necessidade de realizar pintura de paredes e esquadrias, não mencionando expressamente os demais itens (peça 61, p. 7) .
Por todo o exposto, considerando a baixa materialidade do débito remanescente relativamente ao Convênio 1.761/2001, as falhas já mencionadas na instrução do processo pela Funasa, o lapso temporal entre as obras e a emissão do parecer conclusivo pelo concedente, e o relato da CGU no sentido de que "não foram detectadas impropriedades" em sua execução (peça 131, p. 1, parágrafo 2) , aspectos que trazem insegurança para a correta apuração do dano, opino por considerar elidido o débito.
Quanto ao Convênio 1.137/2004, seu objeto não sofreu alterações e, no que diz respeito à obra propriamente dita, abrangeu (peça 4, p. 101-105, do TC Processo 030.778/2015-8; e peça 107, p. 16-17) :
a) serviços preliminares;
b) interceptor;
c) estação elevatória (com equipamentos eletromecânicos) ;
d) estação de tratamento de esgoto (com uma unidade de reator anaeróbio de fluxo ascendente e um filtro anaeróbio) .
Convém relembrar que esse ajuste previa o repasse de RS 377.000,00 pela Funasa. No entanto, apenas a primeira parcela, correspondente a R$ 250.233,08, foi repassada.
O parecer conclusivo da Funasa, emitido em 2014, destaca as dificuldades encontradas para separar qual parte das obras foi executada em cada convênio (peça 4, p. 111, do TC Processo 030.778/2015-8) . Apesar disso, conclui que as obras executadas corresponderiam a R$ 76.707,07, conforme discriminado a seguir:
	Discriminação das etapas
	Valor previsto (R$) 
	Valor executado (R$) 

	Serviços preliminares
	5.045,86
	4.445,86

	UASB - reator anaeróbio de fluxo ascendente e manta de lodo - 1 unidade
	41.830,19
	41.830,19

	Filtros anaeróbios - 1 unidade
	28.670,02
	28.670,02

	Elevatória de esgoto
	41.930,64
	1.761,00

	Interceptor de esgoto
	259.561,00
	0,00

	Total geral da obra
	377.037,71
	76.707,07

Fonte: TC Processo 030.778/2015-8 (apenso) , peça 4, p. 185, com detalhamento às pp. 185-199.
Assim, considerando os recursos federais efetivamente transferidos (R$ 250.233,08) , o dano ao erário corresponderia a R$ 173.526,01 (peça 4, p. 119, do TC Processo 030.778/2015-8) . Há pareceres financeiros que registram que a contrapartida pactuada não foi aportada (peça 1, p. 313) . Essas conclusões embasaram a citação dos responsáveis pelo TCU (peça 25, p. 8-9, parágrafo 40.1) .
Como se observa do quadro anterior, os principais itens considerados não executados foram a "elevatória de esgoto" e o "interceptor de esgoto" (peça 4, p. 185, do TC Processo 030.778/2015-8) .
Em seu recurso de reconsideração, a Carvalho Queiroz Engenharia Ltda. alega que:
a) a execução "foi parcial na medida em que foram parciais os recursos transferidos" e "as obras da ETE foram sim realizadas pela recorrente na exata medida dos pagamentos que recebeu" (peça 107, p. 14 e 16) ;
b) "a parte da obra dada como não executada, qual seja, montagem do conjunto motobomba e quadro de comando magnético, foi sim executada. Esses equipamentos foram montados e, devido à paralisação das obras por falta de repasse, foram desmontados para serem guardados ao abrigo de vândalos" (peça 107, p. 17) ;
c) "é verdade que a rede interceptora não foi construída pela recorrente. Mas isso se deu porque faltou exatamente a última parcela dos recursos." (...) "O terceiro e último repasse do segundo convênio, que seria de R$ 137.476,50, equivale ao que se gastaria com a conclusão das obras" (peça 107, p. 17) .
Não obstante, a meu ver, a recorrente não trouxe aos autos documentos que possam corroborar suas alegações - como, por exemplo, documentos fiscais comprovando a aquisição da motobomba e quadro de comando magnético ou orçamento detalhado do Contrato 42/2007, especificando os valores previstos para a execução da rede interceptora - e conduzir ao afastamento do débito.
Os itens glosados relativamente à "elevatória de esgotos" (R$ 40.169,64) foram 1.1 - conjunto moto bomba  e 1.2 - quadro de comando elétrico, além de diversos itens para instalação (itens 1.3.2 a 1.3.45 - tubos, curvas, válvulas, registros, etc.) (peça 4, p. 195-197, do TC Processo 030.778/2015-8) . Esses apontamentos são, em grande medida, corroborados pela nota técnica da Copasa emitida em agosto de 2012, que listou como intervenção necessária a "aquisição e assentamento dos conjuntos moto bombas e suas tubulações do barrilete, talha manual e instalações elétricas, compreendendo aquisição e instalação de quadro de comando e medidor  (...) " (peça 61, p. 7) . Ademais, o laudo da Polícia Federal elaborado em 2013 também registrou que "não foram constatadas as instalações eletromecânicas e hidráulicas da elevatória de esgoto" (peça 2, p. 308, do TC Processo 030.778/2015-8) , reforçando a informação que havia sido dada pela CGU em 2008 (peça 131, p. 5) .
Tendo em vista que o dano estimado pela Funasa somou R$ 173.526,01, dos quais R$ 40.169,64 foram atribuídos à elevatória de esgoto e R$ 600,00 à inexecução parcial dos "serviços preliminares" (peça 4, p. 185, do TC Processo 030.778/2015-8) , conclui-se que a diferença - R$ 132.756.37 - refere-se ao item "interceptor de esgoto", cujo valor previsto seria de R$ 259.561,00 (peça 4, p. 199, do TC Processo 030.778/2015-8)  e que não teve qualquer parcela executada.
Convém destacar que não encontrei, nos autos deste TC, o plano de trabalho detalhado aprovado pela Funasa que deu origem ao Convênio 1.137/2004. Dessa forma, os valores previstos para cada etapa, que serviram de base para o cálculo dos valores não executados, foram extraídos exclusivamente do parecer emitido pelo técnico da Funasa em 2014. Trata-se, s.m.j., do único parâmetro que consta nos autos acerca do que foi pactuado, não tendo os recorrentes trazido evidências documentais que pudessem refutá-lo.
Sobre a falta de execução dos interceptores de esgoto não há qualquer controvérsia, uma vez que esse fato foi relatado pela CGU, pela PF e pela própria construtora (peças 131, p. 5; e 107, p. 17; peça 2, p. 308, do TC Processo 030.778/2015-8) . Como mencionado, esse item estaria orçado em R$ 259.561,00, e a parcela não repassada somava R$ 126.766,92. Assim, ainda que a não liberação da última parcela tenha tido impacto negativo na realização dessa meta, como alegou a recorrente, esse fato não justificaria sua completa inexecução.
Por todo o relatado, considero que os recorrentes não trouxeram aos autos elementos capazes de afastar o débito relativo ao Convênio 1.137/2004.
No que concerne à responsabilização da empresa Carvalho Queiroz Engenharia Ltda., verifica-se que ela recebeu R$ 250.233,08 oriundos de recursos federais (peça 25, p. 4, parágrafo 21) , montante que supera a parcela executada estimada, o que enseja sua responsabilização solidária.
Assim, relativamente ao Convênio 1.761/2001, entendo que restou consumada a prescrição das pretensões punitiva e de ressarcimento aos cofres públicos. No mérito, penso estarem descaracterizadas as irregularidades relacionadas à inexecução parcial. Não obstante, quanto ao Convênio 1.137/2004, a meu ver não está caracterizada a prescrição, tampouco foram trazidos novos elementos aptos a afastar o débito.
Quanto aos documentos adicionais acostados pelos recorrentes às peças 130-140, que tratam da repercussão da sentença proferida na Ação Penal Pública 7933-88.2017.4.01.3807 sobre o julgamento feito por esta Corte, anuo à análise realizada pela Serur, concluindo que "não obstaculiza a apuração empreendida pelo TCU" (peça 147) . Como se extrai da Jurisprudência Sistematizada (enunciado do Acórdão 869/2020-TCU-Plenário) , "a absolvição penal afasta a responsabilidade administrativa do gestor perante o TCU apenas quando declarar a inexistência do fato ou da autoria imputada. Se a absolvição for por falta de provas ou ausência de dolo, tal responsabilidade não é excluída".
A ação penal em questão examinou a prática dos crimes previstos no art. 96, V, da Lei 8.666/93 (fraudar licitação tornando injustamente mais onerosa a proposta ou a execução do contrato) e no art. 1º, I, do Decreto-lei 201/67 (apropriar-se de bens ou rendas públicas, ou desviá-los em proveito próprio ou alheio) durante a celebração e execução dos contratos decorrentes dos Convênios 1.761/2001 e 1.137/2004 (peça 136, p. 1) .
Especificamente sobre o Convênio 1.137/2004, o juiz aduziu que:
Na mesma toada, não há prova suficiente quanto ao desvio de verba destinada ao Convênio no. 1137/2004.
 (...) 
Cotejando o relato da empresa de água e saneamento do Estado de Minas Gerais (COPASA) com o projeto da obra licitada (fl. 36, apenso X) verifica-se que efetivamente boa parte do empreendimento foi realizado pela construtora representada pelo corréu GILSON.
Nessa linha, parece verossímil a tese da defesa no sentido de que o montante que não foi repassado seria destinado aos interceptores (efetivamente faltantes) , pois o valor se assemelha àquele utilizado pela COPASA para ultimar a obra com aquisição/feitura dos interceptores (fls. 428/429 e 929/930) .
 (...) 
Na mesma linha, é importante pontuar que a CGU acompanhou a execução de ambos os convênios. Pelo ofício de fl. 79, esclareceu que havia irregularidades em relação ao convênio 1137/2004, mas o relatório anexado aponta como impropriedades a paralisação das obras e ausência de "entrega e instalação das bombas elevatórias e construção do interceptor" (fl. 83-v) . Fundamentalmente, a conclusão desse órgão de controle não discrepa das alegações da defesa no sentido de que o que faltava seria construído com o valor da última parcela não liberada.
 (...) 
Vale registrar que, a despeito do rigor metodológico dos laudos técnicos do DPF (Departamento de Polícia Federal) , o caso em tela traz situações que colocam em xeque a conclusão por eles apresentada, sobretudo para efeito de utilização como prova para lastrear decreto condenatório penal.
 (...) 
Portanto, pelo conjunto probatório arregimentado nos autos, não vejo comprovação da materialidade dos crimes imputados aos réus, de forma que a rejeição da pretensão punitiva estatal é medida de rigor. (destacamos) 
Com as devidas vênias aos recorrentes, penso que, a partir dos excertos reproduzidos anteriormente, constata-se que a absolvição na esfera penal foi fundamentada no juízo de que não foram apresentadas provas aptas a comprovar o cometimento dos crimes imputados aos responsáveis, e não na declaração de inexistência do fato ou da autoria imputada.
Cumpre destacar que, no âmbito desta Corte, o que se busca avaliar é se houve a regular execução dos planos de trabalho aprovados - na proporção dos recursos liberados -, independentemente da ocorrência de dolo ou da caracterização de crimes. Nesse sentido, conforme relatado anteriormente, considero não estar devidamente demonstrado que a execução física do Convênio 1.137/2004 foi proporcional aos recursos federais transferidos, caracterizando dano ao erário.
Diante do exposto, este membro do Ministério Público de Contas junto ao TCU anui à proposta da Serur de dar provimento parcial aos recursos, tornando insubsistente o item 9.3 do Acórdão 13391/2018-TCU-Primeira Câmara (peça 147, p. 5) ."
É o relatório.

Cairo Roberto Bittar Hamú Silva Júnior (OAB/DF 17.042), Luiz Piauhylino de Mello Monteiro (OAB/DF 1.296/A), Hugo Vasconcelos Loula (OAB/DF 59.761), José Manoel Caixeta (OAB/DF 59.458), Daniel Alexandre Portilho Jardim (OAB/MG 116.339), Maria Andreia Lemos (OAB-MG 98.421) e outros.

Procurador Sergio Ricardo Costa Caribé.

TOMADA DE CONTAS ESPECIAL. CONVÊNIO. FUNASA. SISTEMA DE COLETA E TRATAMENTO DE ESGOTO. NÃO EXECUÇÃO DE PARTE DAS DESPESAS. OBRAS NÃO ACABADAS. APROVEITAMENTO PELA COPASA. CITAÇÃO. REJEIÇÃO DAS ALEGAÇÕES DE DEFESA. CONTAS IRREGULARES. DÉBITO. MULTA. PRESCRIÇÃO DA PRETENSÃO PUNITIVA PARA UM DOS CONVÊNIOS. RECURSO DE RECONSIDERAÇÃO. CONHECIMENTO. ELEMENTOS INSUFICIENTES PARA AFASTAR A SANÇÃO IMPOSTA. NEGATIVA DE PROVIMENTO.

TOMADA DE CONTAS ESPECIAL (TCE)

Secretaria de Recursos (Serur); Secretaria de Controle Externo de Tomada de Contas Especial (SecexTCE).

Preliminarmente, conheço dos recursos em apreço, eis que foram preenchidos os requisitos necessários para a admissibilidade. 
2.	Trata-se de recursos de reconsideração interpostos pelo sr. Marcos Joseraldo Lemos, ex-prefeito de Carbonita/MG (gestão: 1997/2000 e 2001/2004) , e pela empresa Carvalho Queiroz Engenharia Ltda. contra o Acórdão 13391/2018-TCU-Primeira Câmara. Por meio dessa decisão, este Tribunal julgou irregulares as contas dos recorrentes, condenou-os em débito, em parte solidariamente, e aplicou à sociedade a multa prevista no art. 57 da Lei 8.443/1992. Eis a essência da parte dispositiva da decisão: 
"9.2. julgar irregulares as contas de Marcos Joseraldo Lemos, José Adair Machado e Carvalho Queiroz Engenharia Ltda., com fundamento nos arts. 1º, inciso I, 16, III, "b" e "c", 19 e 23, III, da Lei 8.443/1992;
9.3. condenar Marcos Joseraldo Lemos e Carvalho Queiroz Engenharia Ltda., em regime de solidariedade, ao pagamento das quantias a seguir especificadas, com a fixação do prazo de quinze dias, a contar da notificação, para que comprovem, perante o Tribunal (art. 214, inciso III, alínea "a", do Regimento Interno do TCU) , o recolhimento das dívidas à Fundação Nacional de Saúde, atualizada monetariamente e acrescida dos juros de mora, calculados a partir das datas discriminadas, até a data do recolhimento, na forma prevista na legislação em vigor;
	DATA
	VALOR (R$) 

	3/10/2003
	23.157,43

	15/6/2004
	4.950,00

	15/6/2004
	4.950,00

	15/6/2004
	4.950,00

	15/6/2004
	4.950,00

	15/6/2004
	3.236,73

	15/6/2004
	4.950,00

9.4. condenar José Adair Machado e Carvalho Queiroz Engenharia Ltda., em regime de solidariedade, ao pagamento das quantias a seguir especificadas, com a fixação do prazo de quinze dias, a contar da notificação, para que comprovem, perante o Tribunal (art. 214, inciso III, alínea "a", do Regimento Interno do TCU) , o recolhimento das dívidas à Fundação Nacional de Saúde, atualizada monetariamente e acrescida dos juros de mora, calculados a partir das datas discriminadas, até a data do recolhimento, na forma prevista na legislação em vigor;
	DATA
	VALOR (R$) 

	06/11/2007
	4.496,49

	25/01/2008
	42.042,28

	17/03/2008
	126.987,24

9.5. aplicar a José Adair Machado e Carvalho Queiroz Engenharia Ltda., individualmente, a multa prevista no artigo 57 da Lei 8.443/1992, no valor de R$ 150.000,00 (cento e cinquenta mil reais) , fixando-lhes o prazo de 15 (quinze) dias, a contar da notificação, para que comprovem, perante o Tribunal (art. 214, inciso III, alínea "a", do Regimento Interno) , o recolhimento da dívida ao Tesouro Nacional, atualizada monetariamente desde a data do presente acórdão até a do efetivo recolhimento, se for paga após o vencimento, na forma da legislação em vigor".
3.	Originariamente, este processo cuidou de duas tomadas de contas especiais - que foram reunidas por racionalidade administrativa -, instauradas pela Fundação Nacional de Saúde (Funasa) em razão da execução parcial das obras previstas nos Convênios 1.761/2001 e 1.137/2004, destinados à implantação do sistema de coleta e tratamento de esgoto sanitário no município de Carbonita/MG. As irregularidades foram constatadas em inspeções realizadas por engenheiros do poder concedente em julho de 2008, dezembro de 2010 e março de 2013.
4.	Por meio do Convênio 1.761/2001, cuja vigência ocorreu de 21/1/2002 a 15/8/2004, a Funasa repassou R$ 273.000,00 para a construção de uma estação de tratamento de esgoto. A contrapartida foi de R$ 13.650,00, destinados às obras, e de R$ 6.690,00 a título de prestação de serviços e fornecimento de material de consumo (R$ 20.340,00 no total) . O débito apurado foi de R$ 69.584,26 e foi imputado solidariamente ao ex-prefeito Marcos Joseraldo Lemos e à empresa Carvalho Queiroz Engenharia Ltda. Tal valor corresponde ao subitem 9.3 da deliberação recorrida. Não houve aplicação de multa em razão dessa irregularidade, dada a prescrição da pretensão punitiva, na linha do que fora decidido no Acórdão 1441/2016-TCU-Plenário. 
5.	O Convênio 1.137/2004, por sua vez, vigorou de 30/6/2004 a 3/2/2012, e destinava-se à implantação de interceptores para retirar os lançamentos de esgotos existentes em um córrego da cidade e levá-los à estação de tratamento. Previu o repasse de R$ 377.000,00, mas só vieram a ser transferidos R$ 250.233,08, pois o poder concedente identificou que as obras estavam paralisadas e com percentual de execução financeira superior à física, ou seja, com pagamentos injustificados. A contrapartida foi fixada em R$ 3.808,08.
6.	Nesse último ajuste, o dano verificado foi de R$ 173.526,01, imputado solidariamente ao prefeito sucessor (sr. José Adair Machado) e à mesma empresa, ora recorrente. Além da necessidade de ressarcimento dos cofres federais, também houve aplicação de multas individuais de R$ 150.000,00, providências que estão indicadas nos subitens 9.4 e 9.5 da deliberação recorrida.
7.	É do conhecimento desta Corte que, em 18/2/2013, o município de Carbonita/MG firmou com a Companhia de Saneamento de Minas Gerais (Copasa) termo de cessão de uso gratuito dos bens construídos. Em troca, a companhia estadual obrigou-se a terminar as obras faltantes e a colocar o sistema de esgotamento em operação - objetivos alcançados.
8.	Por sinal, durante as tratativas para a assunção dos serviços de tratamento de esgotos, a Copasa explicitou que "o esgoto coletado não é tratado, pois a Estação de Tratamento de Esgotos existente, construída pela Prefeitura, necessita de obras complementares para permitir a operação da unidade". Em resposta à diligência promovida pela unidade técnica, que buscava elementos para ratificar os pareceres da Funasa, a companhia esclareceu que não procedeu à avaliação dos ativos. 
9.	Todavia, consta dos autos laudo emitido em 16/7/2013 por peritos da Polícia Federal, utilizado para subsidiar o Inquérito Policial 232/2011 DPF/MOC/MG, tendo sido registradas as seguintes conclusões: i) não constataram a execução do interceptor em nenhum dos locais previstos nos projetos; ii) em relação à estação elevatória, foram executadas somente as obras civis (mesmo assim em local diferente do projetado) , não tendo sido localizadas as instalações eletromecânicas e hidráulicas; iii) a estação de tratamento de esgoto encontrava-se inacabada e abandonada; iv) os quantitativos de serviços previstos foram parcialmente executados; e v) houve sobrepreço nos dois convênios, agravado pela prática de "jogo de planilha". 
10.	O dano ao erário, na visão dos peritos, atingiu a monta de R$ 173.374,22, no Convênio 1.761/2001, e de R$ 165.098,98, no Convênio 1.137/2004. A avaliação da Funasa, que subsidiou a condenação pelo TCU, chegou aos seguintes montantes: R$ 69.584,26 no primeiro ajuste e R$ 173.526,01 no segundo. Essas diferenças podem ser justificadas pelo fato de os peritos criminais terem incorporado mais elementos na análise, como verificação dos preços de mercado e realização de "jogo de planilha" por meio das alterações contratuais. 
11.	O recorrente Marcos Joseraldo Lemos alega a prescrição da pretensão ressarcitória do Tribunal, justificando que a atuação da Corte de Contas estaria sujeita ao prazo quinquenal. No mérito, ambos os recorrentes defendem que os recursos foram corretamente aplicados, justificando que: i) as obras foram realizadas na proporção dos recursos transferidos; e b) o posterior aproveitamento das obras pela Copasa afasta a ocorrência de dano ao erário federal. 
12.	A Secretaria de Recursos analisou essas questões e, em pareceres uniformes, propôs a negativa de provimento dos apelos.
13.	Todavia, com a juntada de extenso acervo por parte da empresa contratada, foi necessário o retorno dos autos, ainda que de forma excepcional, à unidade técnica para novo pronunciamento. 
14.	A Secretaria de Recursos manifestou-se então pelo provimento parcial dos recursos de reconsideração para afastar a condenação constante do item 9.3 do acórdão recorrido, referente ao Convênio 1.761/2001. O fundamento seria a ocorrência da prescrição da pretensão de ressarcimento ao erário, quer se adote o lapso temporal decenal previsto no Código Civil, quer se utilize a contagem quinquenal prevista na Lei 9.873/1999. 
15.	No tocante ao outro ajuste (Convênio 1.137/2004) , pugnou pela manutenção da decisão recorrida, tendo utilizado, para tanto, os mesmos parâmetros legislativos indicados no parágrafo anterior. 
16.	O Ministério Público junto ao TCU manifestou-se de acordo com a proposta da unidade técnica. Em acréscimo, defendeu a insubsistência do débito apurado no Convênio 1.761/2001, sob o fundamento de que alguns serviços desconsiderados pela Funasa teriam sido recebidos pela Copasa; de que haveria dúvidas se alguns itens pertenceriam a um ou a outro ajuste; e de que não foram consideradas as alterações de escopo promovidas ao longo da vigência do primeiro instrumento. 
17.	Manifesto-me de acordo com a proposta inicial da Secretaria de Recursos, no sentido de negar provimento aos apelos, e incorporo seus fundamentos como razões de decidir, sem prejuízo das considerações que passo a fazer.
18.	Não houve a prescrição do débito no caso concreto. A respeito, observo que a jurisprudência da Corte de Contas, fundamentada no art. 37, § 5º, da Constituição Federal e nas decisões do Supremo Tribunal Federal (v. g. Mandado de Segurança 26.210-9/DF) e consolidada na Súmula 282 do TCU, aduz que as ações de ressarcimento movidas pelo Estado contra os agentes causadores de danos ao erário são imprescritíveis.
19. 	Não desconheço que, recentemente, o Supremo Tribunal Federal, no âmbito do RE 636.886/AL, fixou o seguinte enunciado para o Tema 899: "É prescritível a pretensão de ressarcimento ao erário fundada em decisão de Tribunal de Contas".
20.	Não obstante essa respeitável decisão, ainda pairam diversas dúvidas sobre a matéria, pois, ainda que se interprete que a decisão do STF seja também aplicável à tramitação do processo de controle externo no âmbito do TCU, exsurgem outras diversas questões fundamentais para que esta Corte de Contas estabeleça novo tratamento acerca da prescrição do débito e da pretensão punitiva, em particular quais seriam o dies a quo (data de ocorrência do fato irregular ou data do seu conhecimento pelo TCU) , o prazo prescricional e as hipóteses de interrupção da prescrição.
21.	Ademais, a matéria decidida no RE 636.886 ainda não transitou em julgado, até porque ainda não houve o julgamento dos embargos de declaração manejados, os quais pretendem, dentre outras coisas, a modulação dos efeitos da decisão.
22. 	A propósito do assunto, é preciso lembrar que, como antes mencionado, o posicionamento até então vigente no STF era no sentido da imprescritibilidade das ações de ressarcimento ao erário, na linha do MS 26.210-9/DF.
23. 	Dessa forma, a concessão de efeitos prospectivos ao RE 636.886 é ainda matéria passível de discussão, nos termos do art. 927, § 3º, do Código de Processo Civil:
"§ 3º Na hipótese de alteração de jurisprudência dominante do Supremo Tribunal Federal e dos tribunais superiores ou daquela oriunda de julgamento de casos repetitivos, pode haver modulação dos efeitos da alteração no interesse social e no da segurança jurídica."
24. 	Portanto, em nome da segurança jurídica e da estabilidade das decisões, creio que, até que a questão fique mais clara, o melhor a ser feito é manter o entendimento que há anos vem sendo adotado pelo TCU e pelo próprio STF, no sentido de considerar imprescritíveis as ações de ressarcimento ao erário.
25. 	Além do mais, em data recente, em mandado de segurança, a Excelentíssima Ministra Rosa Weber afirmou, em decisão monocrática, que o tratado no Tema 899 não se aplica ao processo no âmbito do TCU (MS 34.467/DF, de 17/8/2020) :
"O debate sobre a prescrição de pretensão de ressarcimento ao erário fundada em decisão de Tribunal de Contas, abordado ao exame do tema nº 899 da repercussão geral, tangencia, mas não se identifica com a discussão jurídica objeto dos presentes autos. Na espécie, discute-se a incidência de prescrição em fase anterior à decisão da Corte de Contas da União que imputa débito, isto é, antes da formação do título executivo extrajudicial." 
26.	 Com efeito, é possível depreender a questão controvertida no Tema 899 a partir da consulta das peças processuais dos autos eletrônicos, no site do STF.
27.	O parecer da Procuradoria-Geral da República - PGR proferido naqueles autos assim expôs:
"O debate cinge-se a existência, ou não, de legitimidade constitucional no reconhecimento de prescrição em processo de execução de título condenatório expedido por Corte de Contas, com a finalidade de obter o ressarcimento do erário em virtude de infração ao regime de direito público ou caracterizada como improbidade." 
28. 	A ementa da deliberação do Tribunal Regional Federal da 5ª Região, objeto do recurso extraordinário interposto pela União, também é esclarecedora acerca da delimitação da matéria controvertida:
"Para fins práticos, deve-se observar quando a Fazenda Pública foi intimada a providenciar o andamento do feito. Passados cinco anos sem diligências concretas, ocorre a prescrição intercorrente. Caso haja suspensão na forma do art. 40, da Lei n. 6.830/80, ocorre a extinção se o feito permanecer paralisado por mais de seis anos.
2. Na hipótese dos autos, houve o arquivamento sem baixa do processo em 12.08.1999 e até a data da sentença extintiva do feito em 05.06.2006, a Fazenda Nacional não apresentou nenhuma medida concreta quanto à localização do devedor ou de seus bens. Revela-se, portanto, inequívoca a ocorrência da prescrição intercorrente." 
29. 	Como se vê, a princípio, a deliberação não tratou da prescrição do processo de controle externo levado a cabo perante o Tribunal de Contas da União, mas da prescrição intercorrente ocorrida durante a fase de execução do acórdão condenatório do Tribunal. No caso, a Fazenda Pública deixou a ação paralisada por mais de seis anos, o que ensejou a declaração de prescrição intercorrente no aludido caso concreto.
30. 	Assim, não vislumbro razões para a alteração da jurisprudência desta Corte acerca do tema. 
31.	No mérito, os recorrentes buscam desqualificar as análises realizadas pelos engenheiros da Funasa - e ratificadas, em certa medida, pelos peritos da Polícia Federal -, argumentando que os recursos teriam sido aplicados corretamente na proporção dos repasses. Para tanto, mencionam que a Copasa teria reconhecido expressamente tal circunstância. 
32.	 A informação não procede. Em resposta à diligência do Tribunal (peça 63) , a companhia mineira informou que não fez a avaliação dos ativos a ela cedidos, pois os bens não são passíveis de serem incorporados ao seu patrimônio. Afinal, a entidade visa prestar o serviço público de tratamento de esgoto e, nessa condição, apenas realiza melhorias nos bens, ainda que de terceiros, necessários para o atingimento de suas finalidades.
33.	O argumento de que a execução física seria compatível com a financeira não merece prosperar. No Convênio 1.761/2001, por exemplo, para que a afirmação fosse verdadeira, seria necessária a comprovação da integralidade do objeto, pois o Governo Federal repassou toda a quantia prevista. Não foi o que aconteceu, pois os engenheiros da Funasa identificaram diversos inadimplementos (foi comprovada a realização de apenas R$ 238.385,32) . 
34.	O débito imputado na deliberação recorrida (R$ 69.584,26) decorreu da diferença entre o total dos pagamentos à contratada (R$ 313.199,06) e as obras executadas (R$ 238.385,32) , considerando-se ainda a proporção de recursos federais na avença (93,01%) . O montante desembolsado pela União foi de R$ 273.000,00 e a contrapartida foi fixada em R$ 20.400,00, como descrito no quarto parágrafo deste voto. Portanto, no cálculo foram considerados os rendimentos das aplicações financeiras obtidos durante o tempo em que os recursos ficaram sem utilização.
35.	A metodologia não gera enriquecimento ilícito da administração, pois as datas-bases da condenação consideraram o momento em que os recursos foram debitados da conta específica do ajuste. Não vislumbro possibilidade jurídica para isto, mas, caso se argumente pela exclusão dos rendimentos financeiros da base de cálculo, a data-base deveria ser o momento do repasse dos recursos pelo Governo Federal (15/5/2002 e 17/6/2002) . Ou seja, diminuiria o valor do principal, mas aumentariam os juros moratórios. 
36.	Dito isso, prossigo com a análise das razões recursais. 
37.	O primeiro ajuste sofreu duas mudanças de escopo que, a meu ver, não podem ser aceitas. Nos termos aditivos 4 e 6, as metas foram reduzidas de forma injustificada sem que houvesse a consequente redução do aporte federal. Essa alteração não é válida, pois não se pode aceitar que o município proponha realizar determinado objeto a um custo predeterminado e, depois de obter o apoio da União, reduza o escopo. 
38.	Não há nos autos sequer justificativa plausível para tais modificações. Se os preços dos insumos sofreram significativas alterações - argumento reiterado pela empresa recorrente em sede de memoriais entregues em 3/5/2021 -, era razoável esperar do convenente a demonstração desse fator superveniente, anexando pesquisas de preços, notas fiscais da empresa contratada, dentre outros documentos que entendesse pertinentes. Nada disso foi feito. 
39.	Lembro neste ponto que o município firmou o Contrato 57/2002 com a empresa Carvalho Queiroz Engenharia Ltda., ora recorrente, em 8/11/2002, sendo que a contratada deveria executar a estação de tratamento de esgoto até 7/5/2003. Ou seja, por lei a empresa contratada não teria direito nem sequer a reajustes, nem havia tal previsão no contrato. 
40.	O item mais significativo do débito (R$ 49.059,63) corresponde à construção do reator anaeróbio de fluxo ascendente e da manta de lodo. A versão original do Convênio 1.761/2001 previa a execução de duas unidades, mas foi alterada para apenas uma, ao que tudo indica por solicitação do órgão ambiental estadual (Fundação Estadual do Meio Ambiente do Estado de Minas Gerais) . No lugar desse segundo reator, foram instalados filtros anaeróbios. 
41.	A inspeção dos técnicos identificou a construção de um único reator anaeróbio com manta de lobo, que estava acompanhado pelos filtros mencionados. Ou seja, houve a redução de escopo, associada ao acréscimo de serviços. 
42.	Cabe destacar que tais modificações foram consideradas na avaliação dos engenheiros da Funasa, pois, do contrário, haveria enriquecimento sem causa da administração. Eis a tabela resumo em que está demonstrada a origem do débito apurado no Convênio 1.761/2001:
	DISCRIMINAÇÃO
	PREVISTO (R$) 
	EXECUTADO (R$) 

	Tratamento preliminar
	12.017,68
	11.115,68

	UASB - Reator anaeróbio de fluxo ascendente
	125.843,33
	76.783,70

	Escoamento superficial
	34.731,60
	0,00

	Leito de secagem
	44.137,21
	44.137,21

	Interligações
	10.701,99
	10.701,99

	Unidade de apoio
	12.631,02
	10.937,98

	Urbanização
	18.220,81
	7.502,32

	Elevatória de esgoto
	28.366,36
	21.960,52

	Queimador de gás
	0,0
	1.558,48

	Filtro anaeróbio
	0,0
	53.687,44

	Rendimentos financeiros
	26.549,06
	
	VALOR TOTAL PAGO
	313.199,06
	238.385,32

	VALOR PAGO A MAIOR
	74.813,74
	
	PROPORÇÃO - RECURSOS FEDERAIS
	69.584,26
	
43.	Para o Ministério Público junto ao TCU, esta Corte deveria partir da premissa de que não haveria débito nessa modificação - posição da qual discordo. No caso concreto, considerados todos os serviços, a redução de escopo foi superior à inclusão de novos serviços. Houve redução (pela metade) do volume de concreto, de formas curvas, de estrutura de ferrocimento, do conjunto de fixação, dos tubos, dos mangotes e das curvas, que só poderiam ser compensados pelo acréscimo de serviços de igual magnitude ou por eventuais elevações de preços em que ficasse demonstrado o preenchimento dos requisitos para o reequilíbrio econômico-financeiro, o que não ocorreu. 
44.	Do mesmo modo, ainda em relação ao Convênio 1.761/2001, os relatórios da Copasa sobre vistorias nas instalações só podem ser aceitos, com a finalidade de redução do débito, quando possuírem estreita relação com os itens do plano de trabalho do convênio. Os registros daquela companhia de que as áreas de circulação e de drenagem estavam pavimentadas com seixos não podem ser utilizados para afastar a inexecução do item "fornecimento e lançamento de brita nº 2 nas pistas internas". Seixo e brita são insumos que não se confundem. 
45.	À mesma conclusão se chega em relação à informação dada pela companhia estadual de que as cercas, feitas com mourão de madeira, estavam avariadas. Tal circunstância não pode ser utilizada para afastar a impugnação do item "cerca com mourões de concreto de ponta virada". 
46.	Por último, em sede de memoriais, a empresa argumenta que os quantitativos dos serviços da formas curvas e de área de estruturas de ferrocimento haviam sido subdimensionados. Todavia, as planilhas encaminhadas não contêm memória de cálculo, de modo que impedem a verificação dos valores nela mencionados.  
47.	Diante do exposto, mantenho o débito imputado em relação ao Convênio 1.761/2001.
48.	O cenário do Convênio 1.137/2004 foi pior. Em que pese o Governo Federal tenha transferido R$ 250.233,08 (dos R$ 377.000,00 previstos) , só foi comprovada a aplicação de R$ 76.707,07. O descumprimento superou 69% da quantia efetivamente liberada. A execução parcial das obras pode ser resumida na tabela a seguir:
	Discriminação das etapas
	Valor previsto (R$) 
	Valor executado (R$) 

	Serviços preliminares
	5.045,86
	4.445,86

	UASB - reator anaeróbio de fluxo ascendente e manta de lodo - 1 unidade
	41.830,19
	41.830,19

	Filtros anaeróbios - 1 unidade
	28.670,02
	28.670,02

	Elevatória de esgoto
	41.930,64
	1.761,00

	Interceptor de esgoto
	259.561,00
	0,00

	Total geral da obra
	377.037,71
	76.707,07

49.	Como se percebe, dois foram os principais itens com inadimplemento: as construções da estação elevatória e do interceptor de esgoto. No primeiro caso, a empresa recorrente afirma que tanto o conjunto motobomba quanto o quadro de comando magnético foram montados mas, devido à paralisação das obras por falta de repasse, ocorreram seus desmontes para protegê-los da ação de vândalos.
50.	O argumento não pode ser aceito, pois diverge de todos os relatórios de inspeção e não veio acompanhado de provas, tais como notas fiscais de aquisição ou registros de que tais itens ingressaram no patrimônio municipal. Em todas as avaliações realizadas ficou assentada a falta desses materiais. Por sinal, os relatórios produzidos dão conta de que as visitas sempre eram acompanhadas por representantes da contratada, na maior parte dos casos pelo sr. Gilson de Carvalho Queiroz Filho, sócio da empresa, ou seja, a localização desses equipamentos poderia ter sido informada ao (s) fiscal (is) para que ele (s) pudesse (m) atestar a veracidade da informação.  
51.	No levantamento realizado antes de assinar o termo de cessão, a Copasa elencou a necessidade de "aquisição e assentamento dos conjuntos moto bombas e suas tubulações do barrilete, talha manual e instalações elétricas, compreendendo aquisição e instalação de quadro de comando e medidor". A Polícia Federal registrou não ter localizado as instalações eletromecânicas e hidráulicas da elevatória de esgoto. A Controladoria-Geral da União também apontou a mesma coisa. 
52.	A inexecução do interceptor de esgoto foi confirmada não apenas pelas três instituições indicadas no parágrafo anterior, mas também pela própria empresa recorrente, como pode ser visto na seguinte passagem do recurso: "é verdade que a rede interceptora não foi construída pela recorrente. Mas isso se deu porque faltou exatamente a última parcela dos recursos". Ora, a quantia bloqueada do Convênio 1.137/2004 (R$ 126.766,92 = R$ 377.000,00 - R$ 250.233,08) é menor que a inexecução dos interceptores (R$ 259.561,00) . 
53.	Em sede de memoriais (peças 150 e 151) , a empresa recorrente trouxe outra correspondência da Copasa (de nº 590/2014) , endereçada à Delegacia de Polícia Federal em Montes Claros/MG, a qual, na visão dos recorrentes, "comprova [que] o valor unitário do metro linear dos interceptores, (sic) é suficiente para elidir qualquer suposição quanto à ocorrência de débito". 
54.	Chamam atenção os argumentos contraditórios apresentados em momentos processuais distintos. Se antes reconhecia não ter construído a rede interceptora, agora alega que a quantidade existente de interceptores seria suficiente para afastar o dano ao erário. 
55.	Independentemente disso, cabe ressaltar que a comunicação diz respeito ao levantamento da infraestrutura assumida pela Copasa, em que aponta a existência prévia de dois interceptores (Biquinha e Água Branca) , com extensão de 1.983 metros, responsáveis pelo lançamento dos esgotos no Córrego Curralinho. O Convênio 1.137/2004, como já mencionado, destinava-se à retirada dos lançamentos existentes nesse riacho, levando-os à estação de tratamento de esgoto, ou seja, trata-se de objetos distintos. 
56.	Exatamente por isso, nesse mesmo documento a Copasa informou que, após assumir a prestação dos serviços, realizou investimentos da ordem de R$ 2,8 milhões, incluindo a construção de 7.079 metros de interceptores.
57.	Portanto, não procede a alegação de que as obras foram realizadas na proporção dos recursos transferidos. 
58.	O posterior aproveitamento das obras pela Copasa não afasta a ocorrência de dano ao erário, pois, no caso concreto, a empresa recebeu recursos públicos em excesso, ou seja, sua receita foi maior que aquela devida como contraprestação dos serviços. Mantenho, portanto, a necessidade de recomposição dos cofres federais. 
59.	Por último, a empresa fez juntar, em sede de memorial, sentença proferida na Ação Penal Pública 7933-88.2017.4.01.3807, por meio da qual o Juízo da Subseção Judiciária de Montes Claros/MG absolveu os dois ex-prefeitos (srs. Marcos Joseraldo Lemos e José Adair Machado) e o sócio majoritário da empresa Carvalho Queiroz Engenharia Ltda., sr. Gilson de Carvalho Queiroz Filho, dos crimes previstos no art. 96, V, da Lei 8.666/1993 e no art. 1º, I, do Decreto-Lei 201/1967. 
60.	A decisão absolutória se deu em razão da ausência de provas suficientes de que os réus desviaram ou se apropriaram de bens ou rendas públicas em proveito próprio ou alheio. Eis a conclusão do magistrado exposta na sentença:
"Portanto, pelo conjunto probatório arregimentado nos autos, não vejo comprovação da materialidade dos crimes imputados aos réus, de forma que a rejeição da pretensão punitiva estatal é medida de rigor." 
61.	A absolvição na esfera penal motivada pela falta ou insuficiência de provas não impede a responsabilização do gestor no âmbito do TCU, pois a sentença absolutória somente tem repercussão na instância administrativa quando declara a inexistência do fato ou que o responsável não concorreu para a infração. Ademais, enquanto na seara criminal os réus foram acusados de apropriação ou desvio doloso de recursos públicos, no processo em curso perante o TCU não se discute eventual enriquecimento patrimonial de agentes públicos ou privados, mas apenas um dano ao erário culposo decorrente da não execução de obras para as quais foram utilizados recursos federais. 
62.	Ante o exposto, voto por que o Tribunal adote a deliberação que ora submeto a este Colegiado.
TCU, Sala das Sessões, em 11 de maio de 2021.
BENJAMIN ZYMLER 
Relator